ACORDAO-COMPLETO-2441080

ACÓRDÃO 5903/2021 ATA 11/2021 - SEGUNDA CÂMARA

VISTOS, relatados e discutidos estes autos em que se aprecia ato de aposentadoria emitido pela Agência Nacional de Aviação Civil;
	ACORDAM os Ministros do Tribunal de Contas da União, reunidos em sessão da Segunda Câmara, diante das razões expostas pelo Relator, e com fundamento no art. 71, incisos III e IX, da Constituição Federal de 1988, c/c os arts. 1º, inciso V, 39, inciso II, e 45 da Lei 8.443/1992, e ainda com os arts. 260, § 1º, 261, caput e § 1º, e 262, caput e § 2º, do Regimento Interno do TCU, em:
	9.1. considerar ilegal a aposentadoria de Luiz Bigonha Gazzola, negando o registro ao ato correspondente;
	9.2. dispensar o ressarcimento das quantias indevidamente recebidas de boa-fé (Súmula 106 do TCU) ;
	9.3. determinar à Agência Nacional de Aviação Civil que:
	9.3.1. no prazo de 15 (quinze) dias, faça cessar os pagamentos decorrentes do ato ora considerado ilegal, sob pena de responsabilidade solidária da autoridade administrativa omissa;
	9.3.2. no prazo de 15 (quinze) dias, dê ciência do inteiro teor desta deliberação ao interessado, esclarecendo-lhe que o efeito suspensivo proveniente da interposição de recurso não o exime da devolução dos valores percebidos indevidamente após a notificação sobre o presente acórdão, em caso de não provimento do recurso porventura impetrado;
	9.3.3. no prazo de 30 (trinta) dias, emita novo ato de aposentadoria em favor do interessado, com exclusão de todos os períodos já utilizados pelo INSS para obtenção de benefício junto ao RGPS, sem prejuízo de esclarecer que, caso haja comprovação de que tais períodos não mais são utilizados para o cálculo do benefício junto ao INSS, eles poderão ser devidamente utilizados para o cálculo da aposentadoria estatutária;
	9.3.4. no prazo de 30 (trinta) dias, informe ao TCU as medidas adotadas, sem prejuízo de encaminhar comprovante sobre a data em que o interessado tomou conhecimento do contido no item anterior;
	9.4. dar ciência deste acórdão à Agência Nacional de Aviação Civil.

Atos de Aposentadoria.

Segunda Câmara

Agência Nacional de Aviação Civil.

3. Interessado: Luiz Bigonha Gazzola (XXX.312.236-XX).

13.1. Ministros presentes: Augusto Nardes (na Presidência), Aroldo Cedraz, Raimundo Carreiro e Bruno Dantas (Relator).
13.2. Ministros-Substitutos presentes: Marcos Bemquerer Costa e André Luís de Carvalho.

ACORDAO-COMPLETO-2515846

Acórdão 2380/2022 - Segunda Câmara

BRUNO DANTAS

Cuidam os autos de aposentadoria instituída no âmbito da Agência Nacional de Aviação Civil. Transcrevo, com os ajustes necessários, a instrução elaborada pela secretaria responsável pelo feito (peça 31) :
"HISTÓRICO
3.	Em instrução anterior (peça 12) , esta Unidade Técnica propôs a ilegalidade do ato em exame, em razão da utilização de tempo concomitante no período de julho de 1994 a maio de 1995 para a obtenção de aposentadorias nos regimes geral e estatutário. Referida proposta contou com a aquiescência do Ministério Público junto ao TCU - MPTCU (peça 14) .
4.	No entanto, em despacho (peça 15) , o Ministro-Relator observou que, embora as informações levantadas pela Sefip sugerissem que havia contagem concomitante de tempo para obtenção de dois benefícios, não constavam, nos autos, elementos comprobatórios dessa situação.
5.	Diante disso, o Relator entendeu que o caso exigia maiores esclarecimentos junto ao INSS, mediante diligência, a fim de obter informações acerca dos períodos utilizados pelo interessado para obtenção do benefício junto àquele Instituto, bem assim da decisão judicial que lhe concedeu a aposentadoria especial junto ao Regime Geral de Previdência Social (RGPS) .
6.	Por fim, o Relator determinou o retorno dos autos à Sefip, para que diligenciasse ao INSS com vistas a obter os esclarecimentos pertinentes, promovendo, na sequência, nova análise de mérito quanto à legalidade da presente concessão.
7.	Em cumprimento ao referido despacho, a Sefip encaminhou diligência ao INSS (peça 16) , que atendeu a demanda por meio da documentação acostada às peças 21-27.
EXAME TÉCNICO
8.	Em atendimento à diligência encaminhada pelo TCU (peça 26) , o INSS confirmou a utilização do período questionado (julho de 1994 a maio de 1995) para a concessão do benefício do RGPS ao Sr. Luiz Bigonha Gazzola, bem como esclareceu que a decisão judicial constante do processo determinou apenas a revisão do IRSM e não tratou em momento algum de análise de atividades especiais, conforme consta em extrato do Sistema Único de Benefícios (peça 24, p. 4) .
9.	Logo, restando ratificada a informação da utilização concomitante do período de julho de 1994 a maio de 1995 pelo interessado tanto para a obtenção da aposentadoria pelo RGPS quanto para a aposentadoria estatutária junto à Anac, situação contrária à jurisprudência do TCU (Acórdão 2013/2017-TCU-Plenário, de relatoria do Ministro José Mucio Monteiro) , o referido período deve ser excluído do cálculo da média dos proventos prevista na Lei 10.887/2004.	
CONCLUSÃO
10.	 Em razão do exposto, e tendo em vista as análises realizadas no ato inicial de concessão de aposentadoria de Luiz Bigonha Gazzola, esta Unidade Técnica considera que o ato em tela deve receber a chancela de ilegalidade e ter o registro recusado por esta Egrégia Corte, com determinação à Anac para excluir o citado período e recalcular os proventos do ex-servidor, em virtude da utilização de tempo concomitante para a obtenção de aposentadorias nos regimes geral e estatutário.
11.	 Quanto aos valores indevidos já pagos, propõe-se dispensar a devolução, com fundamento no Enunciado 106 da Súmula da Jurisprudência do TCU.
12.	 Por fim, vale destacar que o ato ingressou no TCU há menos de cinco anos. Assim, não se fez necessária a instauração do contraditório, segundo o entendimento estabelecido no Acórdão 587/2011-TCU-Plenário, de relatoria do Ministro Valmir Campelo. Registre-se ainda que a análise deste processo levou em conta os dispositivos da Resolução TCU 315/2020, e que o referido ato completará cinco anos no TCU em 13/5/2021. 
PROPOSTA DE ENCAMINHAMENTO
13.	 Ante o exposto, e com base nos arts. 71, inciso III, da Constituição Federal; 1º, inciso V, e 39, inciso II, da Lei 8.443/1992; 260, § 1º, do Regimento Interno do Tribunal de Contas da União, propõe-se:
a) considerar ILEGAL e recusar o registro do ato inicial de concessão de aposentadoria de Luiz Bigonha Gazzola (CPF: XXX.312.236-XX) ;
b) dispensar a devolução dos valores indevidamente recebidos até a data da ciência do acórdão que vier a ser prolatado, com base no Enunciado 106 da Súmula da Jurisprudência do TCU;
c) determinar à Agência Nacional de Aviação Civil, com base nos arts. 45 da Lei 8.443/1992, e 4º, inciso I, da Resolução-TCU 315/2020, que:
c.1) exclua o período de julho de 1994 a maio de 1995 do cálculo da média dos proventos prevista na Lei 10.887/2004 e recalcule os proventos do inativo, comunicando ao TCU, no prazo de quinze dias, as providências adotadas, nos termos dos arts. 262, caput, do Regimento Interno do TCU e 8º, caput, da Resolução-TCU 206/2007;
c.2) cadastre novo ato, livre da irregularidade apontada, submetendo-o ao TCU no prazo de trinta dias, nos termos dos arts. 262, § 2º, do Regimento Interno do TCU e 19, § 3º, da Instrução Normativa-TCU 78/2018;
c.3) informe ao ex-servidor o teor do acórdão que vier a ser prolatado, encaminhando ao TCU, no prazo de trinta dias, comprovante da data de ciência pelo interessado, nos termos do art. 4º, § 3º, da Resolução-TCU 170/2004, alertando-o de que o efeito suspensivo proveniente de eventual interposição de recurso junto ao TCU não o exime da devolução dos valores indevidamente percebidos após a notificação, em caso de não provimento."
2.	O Ministério Público junto ao TCU manifestou-se nos termos do seguinte parecer (peça 33) :
"Em exame o ato inicial de concessão de aposentadoria de Luiz Bigonha Gazzola (peça 1) , no cargo de especialista em regulação de aviação civil, expedido pela Agência Nacional de Aviação Civil - Anac.
Após o empreendimento de diligências sugeridas pelo Parquet, na ocasião representado pelo Subprocurador-Geral Paulo Soares Bugarin (peça 5) , a Secretaria de Fiscalização de Pessoal (Sefip) , às peças 12-13, propôs considerar o ato ilegal, em razão da utilização de tempo concomitante no período de julho de 1994 a maio de 1995 para a obtenção de aposentadorias nos regimes geral e estatutário. Referida proposta contou com a aquiescência deste representante do Ministério Público de Contas da União - MPTCU (peça 14) .
No entanto, (peça 15) , o relator, Ministro Bruno Dantas, determinou a promoção de diligencia ao Instituto Nacional do Seguro Social (INSS) , a fim de obter informações acerca dos períodos utilizados pelo interessado para obtenção do benefício junto àquele Instituto, bem assim da decisão judicial que lhe concedeu a aposentadoria especial junto ao Regime Geral de Previdência Social (RGPS) . Promovida a referida diligência, o INSS anexou a documentação às peças 21-27.
Após dar cumprimento ao despacho do relator, a Sefip propôs, em pareceres uniformes (peças 31-32) , no essencial, considerar ilegal e recusar o registro do ato inicial de concessão de aposentadoria de Luiz Bigonha Gazzola; bem assim determinar à Anac que: exclua o período de julho de 1994 a maio de 1995 do cálculo da média dos proventos prevista na Lei 10.887/2004 e recalcule os proventos do inativo, cadastre novo ato, livre da irregularidade apontada e informe ao ex-servidor o teor do acórdão que vier a ser prolatado.
Diante dos elementos constantes dos autos, este representante do Ministério Público de Contas da União manifesta-se de acordo com a proposta oferecida pela Sefip de considerar ilegal e recusar o registro do ato inicial de concessão de aposentadoria de Luiz Bigonha Gazzola, sem prejuízo de propor, como acréscimo às determinações à Anac, que, antes de cadastrar o novo ato de aposentadoria, solicite junto ao INSS todas as certidões de tempo de serviço do interessado e verifique se os mesmos tempos certificados pelo INSS foram irregularmente averbados para os benefícios concedidos pela Anac e pelo RGPS.
6.	Ressalta-se que, conforme registrado pela Sefip à peça 31, o ato em exame completará cinco anos no TCU em 13/5/2021 e, por isso, recomenda-se a priorização de sua análise."
	É o relatório.

não há.

Procurador Rodrigo Medeiros de Lima.

aposentadoria. averbação de tempo de contribuição já utilizado para obtenção de outro benefício previdenciário. ilegalidade do ato. determinações. ciência.

APOSENTADORIA (APOS)

Secretaria de Fiscalização de Integridade de Atos e Pagamentos de Pessoal e de Benefícios Sociais (Sefip).

Cuida o processo de ato aposentadoria emitido pela Agência Nacional de Aviação Civil (Anac) em favor de Luiz Bigonha Gazzola.
2.	No mérito, a secretaria especializada sugere a ilegalidade e negativa de registro do ato, em virtude da contagem concomitante de tempo de serviço para obtenção de aposentadoria estatutária e para obtenção de benefício previdenciário junto ao INSS.
3.	A proposta contou com a anuência do Ministério Público de Contas, que postula por determinação adicional ao órgão no sentido de que, antes de cadastrar o novo ato de aposentadoria, solicite junto ao INSS todas as certidões de tempo de serviço do interessado e verifique se os mesmos tempos ali certificados foram irregularmente averbados para o benefício concedido pela Anac.
4.	Manifesto-me de acordo a proposta de ilegalidade da concessão, com ajustes no encaminhamento, conforme as seguintes considerações.
5.	As informações prestadas pelo INSS dão conta de que o interessado obteve benefício junto ao Regime Geral de Previdência Social (RGPS) mediante contagem dos seguintes períodos: a) 3/2/1969 a 5/2/1973 (Cia Siderúrgica Belgo Mineiro) ; b) 6/2/1973 a 6/9/1973 (Usina Siderúrgica da Bahia SA) ; c) 3/12/1973 a 2/5/1974 (Sermeq SA Indústrias Mecânicas) ; e d) 12/6/1974 a 15/5/1995 (Siderúrgica Belgo Mineira) . 
6.	Por sua vez, a Anac informou que todo o período que constou da Certidão de Tempo de Serviço emitida pelo INSS foi aproveitado para concessão do benefício junto ao Regime Próprio de Previdência Social (RPPS) .
7.	Ocorre que a mencionada Certidão de Tempo de Serviço contempla todo o período de 12/6/1974 a 15/5/1995, prestado junto à Siderúrgica Belgo Mineira, já utilizado para obtenção de benefício junto ao INSS. 
8.	Assim, não apenas o período de julho de 1994 a maio de 1995 (utilizado para cálculo da média das remunerações contributivas, nos termos da Lei 10.887/2004) estaria indevidamente averbado junto à Anac, mas todo o período de 12/6/1974 a 15/5/1995, porquanto já utilizado para obtenção de benefício junto ao INSS.
9.	Nesse cenário, o ato de aposentadoria deve ser considerado ilegal, com negativa de registro. Além disso, deve ser determinado à Anac que, ao emitir novo ato em favor do interessado, exclua todos os períodos já utilizados pelo INSS para obtenção do benefício junto ao RGPS, sem prejuízo de esclarecer que, caso haja comprovação de que tais períodos não mais são utilizados para o cálculo do benefício junto ao INSS, eles poderão ser devidamente utilizados para o cálculo da aposentadoria estatutária.
10.	Por fim, deve-se dispensar a devolução dos valores indevidamente recebidos de boa-fé, nos termos do enunciado 106 da súmula da jurisprudência predominante do TCU.
	Ante exposto, voto por que o Tribunal adote a deliberação que ora submeto à apreciação deste Colegiado.
	TCU, Sala das Sessões Ministro Luciano Brandão Alves de Souza, em 13 de abril de 2021.
Ministro BRUNO DANTAS
Relator